臺灣臺北地方法院民事判決　　　　　　　　　　　　　 　九十年重訴字第八○四號
　　原　　　告　乙○○
　　被　　　告　庚○○
　　　　　　　　丁○○
　　被　　　告　甲○○○
　　兼　右一人　辛○○
　　被　　　告　壬○○
　　　　　　　　己○○○
　　訴訟代理人　戊○○
右當事人間請求排除侵害事件，本院判決如左：
    主      文
被告丁○○應將座落臺北市○○區○○段三小段二一八地號土地之門牌號碼臺北市○○路○段二九四號建物如附圖所示Ａ２部分面積二十二點六五平方公尺拆除後，返還
其占用之土地予原告。
被告庚○○應自座落臺北市○○區○○路三小段二一八地號遷出，返還其占用之土地
予原告。
被告辛○○、甲○○○應將座落臺北市○○區○○段三小段二一八地號土地之門牌號
碼臺北市○○路○段二九六號建物如附圖所示Ｂ２部分面積五點一五平方公尺拆除後
，返還其占用之土地予原告。
被告壬○○、己○○○應將座落臺北市○○區○○段三小段二一八及二一九地號土地
之門牌號碼臺北市○○路○段二九八號建物如附圖所示Ｃ１、Ｃ２部分面積合計四一
點七三平方公尺拆除後，返還其占用之土地予原告。
被告庚○○、丁○○應給付原告新台幣壹拾伍萬伍仟佰柒拾玖元及自民國九十年三
月九日起至返還土地之日止按日給付原告新台幣壹佰柒拾元，及其中新台幣壹拾伍萬
伍仟佰柒拾玖元部分自九十年四月十日起至清償日止，依年利率百分之五計算之利
息。
被告辛○○、甲○○○應給付原告新台幣萬伍仟佰貳拾玖元及自民國九十年三月
九日起至返還土地之日止按日給付原告新台幣拾玖元，及其中新台幣萬伍仟佰
貳拾玖元部分自九十年四月十二日起至清償日止，依年利率百分之五計算之利息。
被告壬○○、己○○○應給付原告新台幣貳拾捌萬陸仟貳佰陸拾捌元及自民國九十年
三月九日起至返還土地之日止按日給付原告新台幣佰壹拾肆元，及其中新台幣貳拾
捌萬陸仟貳佰陸拾捌元部分自九十年四月十日起至清償日止，依年利率百分之五計算
之利息。
原告其餘之訴駁回。
本判決第一項至第四項之履行期間為伍個月。
訴訟費用由被告負擔。
本判決第一、二項於原告以新台幣壹佰貳拾萬元或同面額之第一商業銀行泰山分行可
轉讓定期存單為被告丁○○、庚○○供擔保後得假執行，但被告如於假執行程序實施
前以新台幣佰伍拾柒萬捌仟柒佰元為原告預供擔保後得免為假執行。
本判決第三項於原告以新台幣貳拾捌萬元或同面額之第一商業銀行泰山分行可轉讓定
期存單為被告辛○○、甲○○○供擔保後得假執行。
本判決第四項於原告以新台幣貳佰貳拾萬元或同面額之第一商業銀行泰山分行可轉讓
定期為被告壬○○、己○○○供擔保後得假執行。
本判決第五項於原告以新台幣伍萬元或等值之第一商業銀行泰山分行可轉讓定期存單
為被告丁○○、庚○○供擔保後得假執行，但被告如於假執行程序實施前以新台幣壹
拾伍萬伍仟佰柒拾玖元為原告預供擔保得免為假執行。
本判決第六項於原告以新台幣壹萬元或等值之第一商業銀行泰山分行可轉讓定期存單
為被告辛○○、甲○○○供擔保後得假執行。
本判決第七項於原告以新台幣拾萬元或等值之第一商業銀行泰山分行可轉讓定期為被
告壬○○、己○○○供擔保後，得假執行。
原告其餘假執行之聲請駁回。
    事      實
甲、原告方面：
  一聲明：
    (一)被告丁○○應將座落臺北市○○區○○段三小段二一八地號土地之門牌號碼臺
      北市○○路○段二九四號建物如附圖所示Ａ２部分面積二十二點六五平方公尺
      拆除後，返還該土地予原告。
    (二)被告庚○○應自座落臺北市○○區○○路三小段二一八地號遷出，返還土地予
      原告。
    (三)被告辛○○、甲○○○應將座落臺北市○○區○○段三小段二一八地號土地之
      門牌號碼臺北市○○路○段二九六號建物如附圖所示Ｂ２部分面積五點一五平
      方公尺拆除後，返還該土地予原告。
    (四)被告壬○○、己○○○應將座落臺北市○○區○○段三小段二一八及二一九地
      號土地之門牌號碼臺北市○○路○段二九八號建物如附圖所示Ｃ１、Ｃ２部分
      面積合計四一點七三平方公尺拆除後，返還該土地予原告。
    (五)被告庚○○、丁○○應給付原告新台幣（下同）三十一萬零七百五十八元及自
      民國九十年三月九日起至返還土地之日止，按日給付原告三百四十一元，及其
      中三十一萬零七百五十八元自起訴狀繕本送達被告之翌日即九十年四月十日起
      至清償日止，依年利率百分之五計算之利息。
    (六)被告辛○○、甲○○○應給付原告七萬零六百五十八元及自九十年三月九日起
      至返還土地之日止，按日給付原告七十七元，及其中七萬零六百五十八元自起
      訴狀繕本送達被告之翌日即九十年四月十二日起至清償日止，依年利率百分之
      五計算之利息。
    (七)被告壬○○、己○○○應給付原告五十七萬二千五百三十五元及自九十年三月
      九日起至返還土地之日止，按日給付原告六百二十七元，及其中五十七萬二千
      五百三十五元自起訴狀繕本送達被告之翌日即九十年四月十日起至清償日止，
      依年利率百分之五計算之利息。
    (八)第五至七項聲明分別於該項之被告任一為給付後，於其給付範圍內，該項之他
      被告免為給付之義務。
    (九)第一至七項聲明請准原告以現金或同面額之第一商業銀行泰山分行可轉讓定期
      存單供擔保後得為假執行。
  二陳述：
    (一)原告於八十七年九月九日因買賣取得台北市○○區○○段三小段二一八及同小
      段二一九地號土地所有權，原告取得土地所有權後發現系爭土地遭被告等搭蓋
      違章建築無權占用。被告等之房屋占有原告土地之位置及面積，經蒙鈞院囑託
      台北市古亭地政事務所測量之結果，依該所檢送鈞院之複丈成果圖所示，被告
      庚○○、丁○○所占有之建物門牌號碼臺北市○○路○段二九四號建物（下稱
      二九四號建物）占用原告所有二一八地號土地二十二點六五平方公尺（即複丈
      成果圖所示Ａ２部分），被告辛○○、甲○○○所占有之門牌號碼臺北市○○
      路○段二九六號建物（下稱二九六號建物）占用二一八地號土地五點一五平方
      公尺（即複丈成果圖所示Ｂ２部分），被告壬○○、己○○○所占有之門牌號
      碼臺北市○○路○段二九八號建物（下稱二九八號建物）佔用二一八地號及二
      一九地號土地合計四十一點七三平方公尺（即複丈成果圖所示Ｃ１及Ｃ２部分
      ）。原告於八十九年十二月十九日以台北七十支郵局第三七三號存證信函催告
      被告丁○○、甲○○○及壬○○等三人返還土地，及聲請台北市中正區調解委
      員會於八十九年十二月二十二日及九十年一月五日與被告庚○○、辛○○、壬○○調解，惟渠等仍拒不返還，原告爰依民法第七百六十七條規定請求被告等
      分別將其占用原告土地之建物拆除後，返還土地予原告。
    (二)按無權占用他人土地，可以獲得相當於法定租金之利益，為社會通常之觀念，
      最高法院六十一年台上字第一六九五號著有判例。被告等無法律上之原因占有
      原告所有之系爭土地，而受有相當於土地租金之利益，依土地法第一百零五條
      準用同法第九十七條規定，土地租金以不超過土地申報價額百分之十為限，系
      爭土地座落位置為商業區，相鄰土地之房屋均作店面使用，原告爰依民法第一
      百七十九條請求被告等返還依申報地價年息百分之十計算之不當得利，依鈞院
      囑託台北市古亭地政事務所測量之結果計算如下：
      1.被告庚○○、丁○○占用二一八地號土地二十二點六五平方公尺：二一八地
        號土地八十七年迄今申報地價均為每平方公尺五萬四千八百八十元，年息百
        分之十為十二萬四千三百零三元（22.65㎡×54880元／㎡×10﹪＝124,303
        元），每日為三百四十一元（124,303÷365＝341元），故被告庚○○、丁○○二人自八十七年九月九日起至九十年三月八日應返還原告不當得利三十
        一萬零七百五十八元（即124,303元×2.5年＝310,758元）及自九十年三月
        九日起按日返還三百四十一元至返還土地之日止。
      2.被告辛○○、甲○○○占用二一八地號土地五點一五平方公尺：二一八地號
        土地申報地價年息百分之十為二萬八千二百六十三元（5.15㎡×54880元／
        ㎡×10﹪＝28,263元），每日為七十七元（28,263÷365＝77元），故被告
        辛○○、甲○○○二人自八十七年九月九日起至九十年三月八日應返還原告
        不當得利七萬零六百五十八元（28,263元×2.5年＝70,658元）及自九十年
        三月九日起按日返還七十七元至返還土地之日止。
      3.被告壬○○、己○○○占用二一八地號土地二點四一平方公尺及二一九地號
        土地三十九點三二平方公尺：二一八地號土地申報地價年息百分之十為一萬
        三千二百二十六元（2.41㎡×54880元／㎡×10﹪＝13,226元），每日為三
        十六元（13,226÷365＝36元）；二一九地號土地八十七年迄今申報地價均
        為每平方公尺五萬四千八百八十元，申報地價年息百分之十為二十一萬五千
        七百七十八元（39.32㎡×54880元／㎡×10﹪＝215,788元），每日為五百
        九十一元（215,788÷365＝591元），故被告壬○○、己○○○二人自八十
        七年九月九日起至九十年三月八日應返還原告不當得利五十七萬二千五百三
        十五元【（13,226＋215,788）×2.5年＝572,535元】及自九十年三月九日
        起按日返還六百二十七元（即36＋591＝627）至返還土地之日止。
    (三)前項原告返還不當得利之請求，被告庚○○與丁○○間、被告辛○○與甲○○○間、被告壬○○與己○○○間因同一建物占用土地所負之不當得利返還義務
      為不真正連帶債務，分別於被告庚○○與丁○○間、被告辛○○與甲○○○間
      、被告壬○○與己○○○間任一被告給付後，另一被告於其給付範圍內免為給
      付義務。
    (四)對被告抗辯所為之陳述
      1.被告庚○○、丁○○辯稱被告丁○○於八十五年一月三十一日向訴外人楊鍾
        標購買門牌號碼二九四號建物，楊鍾標曾為系爭二一八地號土地前地主陳美
        麗繳交地價稅款，又陳美麗曾於七十一年八月五日與楊鍾標成立調解將二一
        八地號土地出賣予楊鐘標，惟嗣後楊鍾標並未履行云云，原告否認之。蓋被
        告丁○○之建物前手楊鍾標有無為當時土地所有權人繳交地價稅款，與被告
        庚○○、丁○○有無占有權源係屬二事，且被告庚○○、丁○○亦自承購得
        建物後未曾為地主繳納過地價稅款，被告庚○○無權占有原告所有之土地已
        足堪認定。復按「不動產物權，依法律行為而取得、設定、喪失及變更者，
        非經登記，不生效力」，民法第七百五十八條定有明文，縱認被告上開主張
        為真，亦僅係系爭二一八地號土地之前地主陳美麗與第三人楊鍾標曾有買賣
        土地之合意，惟嗣後買賣契約並未履行，亦未辦理移轉登記，楊鍾標自始至
        終均非系爭土地所有權人。而被告丁○○向楊鐘標所購買者，亦僅有違章之
        二九四號建物，不包括土地，且陳美麗去世後其繼承人李如筠、李世泓尚以
        被告庚○○未給付對價占用系爭土地並蓋有違建物，向台北市中正區調解委
        員會聲請調解，足證被告等對系爭土地無任何占有權源。
      2.被告壬○○與己○○○辯稱其等早已設籍該址，並有為系爭土地前地主支付
        地價稅，五十一年被告壬○○之配偶蔡許秀琴並曾與前地主成立和解筆錄，
        第因被告未繳付土地增值稅而未完成移轉登記云云。關於被告壬○○二人主
        張曾支付地價稅，及五十一年被告壬○○之配偶蔡許秀琴曾與前地主成立和
        解，原告均否認之，縱認被告主張為真，亦僅係第三人蔡許秀琴（已歿）曾
        與系爭土地前所有權人洽商購地，惟嗣後並未依約履行，被告等仍非系爭土
        地所有權人，被告壬○○亦自承未向前地主陳美麗租地，復無其他占有權源
        ，被告等自應返還土地及不當得利予原告。另原告與被告協商是否要買地，
        並未要被告壬○○不要繳錢。
      3.被告辛○○辯稱其於五十幾年即開始繳地價稅，八十五年後未繳，及曾向「
        原味醬油公司」購買土地，但未辦理過戶，後來土地遭法院查封拍賣，由陳
        美麗向法院拍定承買，七十一年八月五日曾與前地主陳美麗於台北市古亭區
        調解委員會成立調解，欲向陳美麗購買系爭土地，但後來未買成等語。關於
        被告辛○○所稱於五十幾年就開始繳地價稅，及曾向原味醬油公司購買土地
        ，原告否認之。至於被告辛○○辯稱曾與前地主陳美麗成立調解云云，經查
        依被告所提出之調解書與陳美麗成立調解者係楊鐘標，並非辛○○，調解內
        容五點中亦均與被告辛○○無涉，更遑論被告辛○○亦自承嗣後並未依調解
        內容履行，故並未向陳美麗買得系爭土地，被告辛○○自屬無權占有。
      4.系爭土地前手高應昌因多年來共積欠原告三百八十萬元，原告與高應昌之子
        高燕興離婚時亦有贍養費二百五十萬元未付，高應昌表示除系爭土地外別無
        財產還債，原告迫於無奈，遂於八十七年間分別以五百十一萬五千元及七百
        二十六萬元向高應昌購買系爭二一八地號及二一九地號土地，買賣價金合計
        一千二百三十七萬五千元，其中之三百八十萬與二百五十萬元係以高應昌向
        原告之借款與高燕興所欠原告之贍養費抵付，另高應昌以系爭土地抵債同意
        補貼原告二百萬元之利息，直接由買賣價金中扣除，再由原告向合作金庫貸
        款四百萬元及過戶完成後給付尾款七萬五千元，原告合計付款一千二百三十
        七萬五千元。又移轉登記規費、印花稅、土地增值稅、代書費等共十七萬九
        千九百九十元之過戶稅費均由原告負擔及繳納，足證原告確為系爭土地所有
        權人。又原告購買系爭土地時未曾至現場看過，不知被告佔用系爭土地之事
        實，向地政機關調取之資料上亦無建物之登記。
  三證據：提出臺灣臺北地方法院民事執行處函、存證信函、台北市地籍圖謄本、臺
    北市古亭區調解委員會調解書、戶籍謄本、和解筆錄、土地買賣所有權移轉契約
    書、合作金庫借據、變更借款條件契約、放款帳、不動產登記各項費用明細表、
    地政規費收據各一份、土地增值稅繳款書影本二份、送達證書影本三份、系爭土
    地及建物照片四張、土地登記謄本與地價謄本各四份為證，並聲請履勘現場及通
    知台北市古亭地政事務所測量。
乙、被告方面：
壹、庚○○、丁○○部分：未於最後之言詞辯論期日到場，惟據其前到場及提出之書
    狀：
  一聲明：駁回原告之訴，如受不利判決，願提供擔保免為假執行。
  二陳述：
    (一)訴外人陳美麗於五十年七月十二日因買賣取得台北市○○區○○段三小段二一
      八地號土地，並於七十一年間以二十萬元出售予訴外人楊鍾標，並由楊鍾標建
      屋使用，雙方因土地增值稅負擔未能解決，遲遲未辦理所有權移轉登記，惟系
      爭土地之地價稅均由楊鍾標負擔。陳美麗於八十三年一月十七日死亡，其繼承
      人李世泓、李如筠於八十五年三月十八日辦妥繼承登記。嗣於八十五年一月三
      十一日楊鍾標將二一八號土地上房屋即二九四號建物及土地使用權，以一百一
      十萬元出售予被告丁○○使用至今。楊鍾標雖非系爭二一八地號土地所有權人
      ，惟其係本於與陳美麗間之買賣關係而有權占有該土地，李世泓、李如筠乃陳
      美麗之繼承人，自應繼承陳美麗之義務，被告丁○○又基於與楊鍾標間之買賣
      關係占有該土地，是以被告庚○○、丁○○乃有權占有系爭二一八地號土地，
      至被告庚○○則非二九四號建物所有權人。
    (二)原地主陳美麗亡故後，由李世泓、李如筠繼承系爭二一八地號土地所有權，雙
      方對於土地所有權問題曾至區公所協調但未達成共識，被告庚○○、林綿未
      繳納地價稅，但有寫存證信函要求李世泓、李如筠來收地價稅。
    (三)原告承受系爭二一八地號土地時，明知土地為被告庚○○、林綿有權占有使
      用，原告非善意第三人，不得主張被告二人乃無權占有：
      1.八十七年間李世泓、李如筠二人委由仲介人高應昌出面處理土地糾紛事宜，
        並向被告丁○○表示希望由被告丁○○向李世泓、李如筠等一併購買二一九
        地號土地，惟被告丁○○等因知悉該二一九地號土地早已多年前由壬○○等
        人向陳美麗購買，且買賣價金過高，是未能同意李世泓、李如筠之提議。詎
        不久，仲介高應昌即向李世泓、李如筠以低價購買系爭土地，並於八十七年
        九月九日以原告乙○○之名義辦理所有權登記，復由原告向被告等起訴主張
        拆屋還地。
      2.核原系爭土地所有權人李世泓、李如筠二人、仲介高應昌及原告等對被告係
        有權占有使用系爭土地之事實，均甚為詳知，然渠等為圖逼迫被告等拆屋還
        地，竟以虛偽買賣或顯無相當對價之方式，將土地所有權移轉登記予原告，
        使被告喪失原有權占有系爭土地之合法權源，有違誠信原則，應屬權利濫用
        。又原告係仲介高應昌之長媳，曾與高應昌長期共同生活，是原告對被告有
        權占有系爭土地之事實，當無不知之理。
      3.李世泓、李如筠及原告等人明知被告有合法占有系爭土地之權利，竟以背於
        善良風俗之方法加損害於被告，使被告喪失合法使用系爭土地及居住座落房
        屋之權利，依法應負侵權行為損害賠償責任，原告應將系爭第二一八地號土
        地之所有權回復為未移轉登記之原狀，即回復為李世泓、李如筠分別共有之
        狀態
        。
  三證據：提出建築改良物買賣所有權移轉契約書、楊鍾標印鑑證明、房屋稅現值證
    明、戶口名簿、台北市稅捐稽徵處中正分處函、契稅繳款書、臺北市古亭區調解
    委員會調解書、陳美麗收據、地價稅繳款書、李世泓收據、台北市中正區調解委
    員會通知、聲請調解書、存證信函、土地異動清冊、除戶戶籍謄本各一份及土地
    登記謄本四份為證。
貳、辛○○、甲○○○部分：
  一聲明：駁回原告之訴。
  二陳述：
    (一)系爭二一八號土地以前是由被告辛○○之叔叔居住，曾向原味醬油公司以七百
      元購買，並未過戶，五十一年間經法院拍賣，由陳美麗標得土地，七十一年八
      月五日被告二人與陳美麗至調解委員會調解，以二十萬元向陳美麗購買，惟欲
      辦過戶時，陳美麗要求五十萬元，因此未完成過戶，被告已支付二十萬元。
    (二)地價稅從五十幾年繳納至八十五年，以後就沒有再繳，以前地價稅是陳美麗先
      生前來收取，這幾年則未來收取，並非被告不繳，繳地價稅可證明土地是被告
      辛○○、甲○○○購買。
  三證據：未提出任何證據。
參、壬○○、己○○○部分：
  一聲明：駁回原告之訴。
  二陳述：
    (一)被告自三十九年四月十日遷入系爭土地上房屋設籍居住迄今已逾五十一年，歷
      來均有支付地價稅等相關費用，原先是向原味醬油公司購買系爭土地，因未繳
      錢，後來被法院拍賣由陳美麗標得，且於四十七年建築法規實施前即合法使用
      房屋，原告主張被告無正當法源無法占用土地與事實不符。
    (二)系爭土地於五十一年七月十九日曾由被告壬○○之妻蔡許秀琴（已歿）與土地
      前手所有權人陳美麗成立和解筆錄，且於六十年間委由林華鄂代書辦理土地移
      轉事宜，因要求被告繳付六千多元之土地增值稅，被告無力繳納而未完成過戶
      手續，致生房屋與土地之所有權人非屬同一人。
    (三)被告自五十幾年繳交地價稅至八十六年間，陳美麗及其夫李福年、其子李世泓
      、其女李如筠均交給被告地價稅單或分算應繳稅額由被告繳付，後來系爭土地
      所有權人換成原告時，原告表示被告係靠政府吃飯沒有錢，不要被告繳地價稅
      ，可見系爭土地雖未完成過戶，但仍屬被告所有，被告方會繳納地價稅。
    (四)原告係向其公公高應昌購買系爭土地，高應昌曾為系爭土地洽談合建之掮客，
      知悉本案權利情況，原告於購地之初自亦知悉有地上建物之事實，承受當時以
      容忍地上建物之存在，後不以議價售地或洽商租金解決，而以拆屋還地方式為
      之，有濫用權利之嫌。又土地之買賣事關重大，原告所稱未曾看過現場，亦未
      查訪地上建物之權利歸屬，顯與常情有違，足見原告與高應昌等人顯為逃脫法
      律規定，以通謀虛偽之意思表示辦理系爭土地過戶事宜。
  三證據：提出代繳地價稅收據、地價稅繳款通知書、歷年地價稅繳款書、臺灣電力
    公司北市區營業處書函、台北自來水事業處自來水裝置紀錄表、存證信函、代書
    名片、土地過戶收件收據、土地交款及代書費收據、戶籍謄本、和解筆錄、土地
    所有權狀、土地增值稅繳納通知書、土地登記謄本為證，並聲請傳訊證人高應昌
    、林華鄂（已歿）、黃淑芳、李世泓、李如筠。
    理      由
一程序方面：
  被告庚○○與丁○○，未於最後之言詞辯論期日到場，查無民事訴訟法第三百八十
  六條各款所列情形，茲依原告之聲請，由其一造辯論而為判決。
二原告主張：原告於八十七年九月九日因買賣取得系爭二一八地號及二一九地號土地
  所有權，嗣發現系爭土地遭被告庚○○、丁○○所占有之二九四號建物、被告辛○○、甲○○○所占有之二九六號建物、被告壬○○、己○○○所占有之二九八號建
  物等違章建築無權占用，經原告之催告及聲請調解，被告六人仍拒不返還土地，爰
  依民法第七百六十七條之規定，請求被告丁○○、辛○○、甲○○○、壬○○及己○○○分別將其占用原告土地之上開建物拆除及被告庚○○自系爭二一八地號土地
  上遷出後，將系爭土地返還予原告，並依不當得利之法律關係，分別請求被告庚○○、丁○○給付三十一萬零七百五十八元，並自九十年三月九日起至返還土地之日
  止，按日給付原告三百四十一元，及其中三十一萬零七百五十八元之利息；被告辛○○、甲○○○給付七萬零六百五十八元，並自九十年三月九日起至返還土地之日
  止，按日給付原告七十七元，及其中七萬零六百五十八元之利息；被告壬○○、己○○○給付五十七萬二千五百三十五元、並自九十年三月九日起至返還土地之日止
  ，按日給付原告六百二十七元及其中五十七萬二千五百三十五元之利息。
三被告之抗辯：
  (一)被告庚○○、丁○○辯以訴外人陳美麗於五十年七月十二日因買賣取得系爭二一
    八地號土地，七十一年間以二十萬元出售予訴外人楊鍾標，並由楊鍾標建屋使用
    ，雙方因土地增值稅負擔未能解決，遲遲未辦理所有權移轉登記，惟該土地之地
    價稅均由楊鍾標負擔。陳美麗死亡後，由其繼承人李世泓、李如筠繼承系爭二一
    八號土地，楊鍾標雖非該土地所有權人，然其係本於與陳美麗間之買賣關係而有
    權占有該土地，李世泓、李如筠乃陳美麗之繼承人，自應繼承陳美麗之義務，又
    楊鍾標已於八十五年一月三十一日將二一八號土地上房屋即二九四號建物及土地
    使用權，以一百一十萬元出售予被告丁○○使用至今，是以被告庚○○、丁○○
    乃有權占有系爭二一八地號土地。嗣仲介高應昌向李世泓、李如筠以低價購買系
    爭土地，原告乃高應昌之媳婦，兩人對被告係有權占有使用系爭土地之事實，均
    甚為詳知，然渠等為逼迫被告拆屋還地，竟以虛偽買賣或顯無相當對價之方式，
    將土地所有權移轉登記予原告，有違誠信原則，原告既非善意第三人，自不得主
    張被告二人乃無權占有等語。
  (二)被告辛○○、甲○○○辯以系爭二一八號土地前係由被告辛○○之叔叔居住，曾
    向原味醬油公司以七百元購買，並未過戶，五十一年間經法院拍賣，由陳美麗標
    得土地，七十一年八月五日被告二人與陳美麗至調解委員會調解，以二十萬元向
    陳美麗購買，惟未完成過戶，被告二人已支付二十萬元。且被告辛○○、甲○○○從五十幾年繳納地價稅至八十五年，可證明土地是被告二人所購買等語。
  (三)被告壬○○、己○○○則辯以其自三十九年四月十日遷入系爭土地上房屋設籍居
    住迄今已逾五十一年，於四十七年建築法規實施前即合法使用房屋，五十一年七
    月十九日被告壬○○之妻蔡許秀琴（已歿）曾與系爭土地前手所有權人陳美麗成
    立和解筆錄，並於六十年間委由林華鄂代書辦理土地移轉事宜，因被告無力繳納
    土地增值稅而未完成過戶手續，致生房屋與土地之所有權人非屬同一人，然被告
    壬○○、己○○○歷來均有支付地價稅等相關費用，被告占用系爭土地有正當法
    源。又原告向高應昌購地之初即知悉有地上建物之事實，原告既容忍建物之存在
    ，即不得訴請拆屋還地，且土地之買賣事關重大，原告所稱未曾看過現場，亦未
    查訪地上建物之權利歸屬，顯與常情有違，足見原告與高應昌等人顯為逃脫法律
    規定，以通謀虛偽之意思表示辦理系爭土地過戶事宜等語。
四得心證之理由：
  (一)原告主張其於八十七年九月九日因買賣取得系爭二一八地號及二一九地號土地所
    有權，被告丁○○、辛○○與甲○○○、壬○○與己○○○則分別為二九四號、
    二九六號、二九八號建物之所有權人，現被告庚○○、丁○○所占有之二九四號
    建物占用二一八地號土地二十二點六五平方公尺（即附圖所示Ａ２部分），被告
    辛○○、甲○○○所占有之二九六號建物占用二一八地號土地五點一五平方公尺
    （即附圖所示Ｂ２部分），被告壬○○、己○○○所占有之二九八號建物占用二
    一八地號及二一九地號土地合計四十一點七三平方公尺（即附圖所示Ｃ１及Ｃ２
    部分）等事實，業據其提出土地登記謄本、土地買賣所有權移轉契約書及被告庚○○、丁○○提出之建築改良物買賣所有權移轉契約書為證，亦為被告所不爭，
    復經本院勘驗現場並囑託臺北市古亭地政事務所測量無訛，並有本院九十年六月
    二十七日勘驗筆錄及臺北市古亭地政事務所複丈成果圖在卷可憑，自堪信為真實
    。
  (二)按所有人對於無權占有或侵奪其所有物者，得請求返還之，對於妨害其所有權者
    ，得請求除去之，民法第七百六十七條定有明文。又以無權占有為原因請求返還
    土地者，若占有人對土地所有權存在之事實並無爭執，而僅以有權占有為抗辯，
    占有人自應就其取得占有之正當權源之事實負舉證責任。本件被告固均不否認原
    告為系爭二一八地號、二一九地號土地之所有權人，惟辯稱渠等乃有權占有系爭
    土地，並以前開情詞置辯，是本件之爭點即在於：被告六人占有系爭土地是否具
    有正當之權源？經查：
    1.被告庚○○、丁○○辯稱系爭二一八號土地之前所有權人陳美麗於七十一年間
      將該土地以二十萬元出售予訴外人楊鍾標，並由楊鍾標建屋使用，雙方因土地
      增值稅負擔未能解決，遲遲未辦理所有權移轉登記，惟該土地之地價稅均由楊
      鍾標負擔。又楊鍾標已於八十五年一月三十一日將二一八號土地上房屋即二九
      四號建物及土地使用權出售予被告丁○○使用至今，是以被告庚○○、丁○○
      乃有權占有等語，並提出臺北市古亭區調解委員會調解書、陳美麗收據、建築
      物改良買賣所有權移轉契約書為證，惟按不動產物權，依法律行為而取得、設
      定、喪失及變更者，非經登記，不生效力，民法第七百五十八條定有明文，又
      買賣契約僅有債之效力，不得以之對抗契約以外之第三人，最高法院七十二年
      台上字第九三八號著有判例可資參照，本件楊鍾標與陳美麗縱曾就系爭二一八
      號土地成立買賣契約，然雙方既未辦理土地所有權移轉登記，楊鍾標即未取得
      系爭二一八號土地所有權，自無從將該土地所有權讓與被告庚○○、丁○○，
      且該土地買賣契約僅具有債之效力，只於楊鍾標與陳美麗間產生效力，被告庚○○、丁○○並不得執以對抗嗣後取得二一八號土地所有權之原告，再由楊鍾
      標與被告丁○○簽立之買賣所有權移轉契約書觀之，被告丁○○向楊鍾標買受
      取得者亦僅有二九四號建物之所有權，並不包括二一八號土地之所有權與占有
      權，而楊鍾標是否繳交地價稅，更與被告庚○○、丁○○有無土地使用能無涉
      ，是被告二人前開抗辯，不足採信。
    2.被告辛○○、甲○○○則辯稱系爭二一八號土地於五十一年間由陳美麗經拍賣
      取得土地，七十一年八月五日被告二人與陳美麗至調解委員會調解，以二十萬
      元向陳美麗購買，被告二人已支付二十萬元，僅土地未完成過戶，且被告辛○○、甲○○○從五十幾年繳納地價稅至八十五年，可證明土地是被告二人所購
      買，被告壬○○、己○○○亦辯以其自三十九年四月十日遷入系爭二一八號、
      二一九號土地上房屋設籍居住迄今已逾五十一年，五十一年七月十九日被告壬○○之妻蔡許秀琴（已歿）曾與系爭土地前手陳美麗成立和解筆錄，因被告無
      力繳納土地增值稅而未完成過戶手續，然被告壬○○、己○○○歷來均有支付
      地價稅等相關費用等語。惟查七十一年八月五日與陳美麗成立調解者乃陳美麗
      與楊鍾標，並非陳美麗與被告辛○○或甲○○○，其調解內容亦與被告辛○○
      或甲○○○無涉，此有臺北市古亭區調解委員會調解書在卷可按，被告辛○○
      、甲○○○復自認系爭二一八號土地成立調解後並未完成過戶；至被告壬○○
      、己○○○雖提出和解筆錄、代繳地價稅收據、地價稅繳款通知書、歷年地價
      稅繳款書、代書名片、土地過戶收件收據、土地交款及代書費收據、戶籍謄本
      、土地增值稅繳納通知書等件以佐其說，然其可證明者僅蔡許秀琴與陳美麗曾
      成立和解及被告壬○○曾為陳美麗及其子女李世泓、李如筠支付地價稅之事實
      ，且被告壬○○、己○○○亦自承因其無力繳納土地增值稅，因此系爭土地並
      未完成過戶手續，足見蔡許秀琴縱與陳美麗曾成立買賣契約，但因未辦理土地
      移轉登記，自未取得系爭土地所有權，被告壬○○、己○○○再聲請傳訊證人
      即代書林華鄂、黃淑芳證明土地買賣及過戶相關事宜，即無必要。又賣賣契約
      具有相對性，被告辛○○、甲○○○、壬○○、己○○○不得以前手之買賣契
      約抵抗非契約主體之原告，而被告辛○○、甲○○○、壬○○、己○○○是否
      曾為陳美麗、李世泓、李如筠等繳交地價稅，亦與其等目前是否有權占有系爭
      土地無關，況被告辛○○等四人皆自承未為現為系爭土地所有權人之原告支付
      任何地價稅，復未能積極證明其占有之權利或與原告間有何使用系爭土地之約
      定，是以被告辛○○、甲○○○、壬○○、己○○○之前開抗辯，自無足取。
    3.被告庚○○、丁○○、壬○○、己○○○復辯稱丙○○○○○○、李如筠、訴
      外人高應昌及原告均明知渠等有權占有使用系爭二一八號土地之事實，原告乃
      高應昌之長媳，原告與高應昌為逼迫渠等拆屋還地，竟以虛偽買賣或顯無相當
      對價之方式，將土地所有權移轉登記予原告所有，原告非善意第三人，不得主
      張被告二人乃無權占有云云。經查系爭二一八號土地原所有權人陳美麗於八十
      三年間死亡後，由其繼承人李世泓、李如筠繼承該土地，並於八十五年三月十
      八日辦妥繼承登記，嗣仲介高應昌向李世泓、李如筠買受取得該土地，原告再
      向高應昌購買該土地，並於八十七年九月九日完成所有權移轉登記之事實，有
      土地登記謄本及土地異動清冊附卷足憑，而原告所稱：因高應昌多年來共積欠
      其三百八十萬元，高應昌之子高燕興與其離婚時亦有贍養費二百五十萬元未付
      ，由於高應昌表示除系爭土地外別無財產還債，其方分別以五百十一萬五千元
      及七百二十六萬元向高應昌購買系爭二一八地號及二一九地號土地，買賣價金
      合計一千二百三十七萬五千元，其中之三百八十萬與二百五十萬元係以高應昌
      積欠之借款與高燕興之贍養費抵付，另高應昌以系爭土地抵債同意補貼其二百
      萬元之利息，直接由買賣價金中扣除，再由其向合作金庫貸款四百萬元及過戶
      完成後給付尾款七萬五千元，其合計付款一千二百三十七萬五千元，又移轉登
      記規費、印花稅、土地增值稅、代書費等共十七萬九千九百九十元之過戶稅費
      均由其負擔及繳納等節，業據原告提出土地買賣所有權移轉契約書、合作金庫
      借據、變更借款條件契約、放款帳、不動產登記各項費用明細表、地政規費收
      據、土地增值稅繳款書等件為證，經核相符，另參以丙○○○○○○到庭證稱
      ：「我繼承的時候才知道系爭土地在我母親（即陳美麗）的名下，我母親與被
      告是否有買賣的事情我也不知道。」、「我不認識原告乙○○，我的房子是賣
      給一位姓高的先生」、「當初談的是高燕興，他與原告乙○○的關係是什麼我
      也不清楚，是我最近接到法院通知才去詢問當初的代書，代書說原告乙○○好
      像與高燕興曾經是夫妻關係，現在好像離婚了。」等語，足見原告與李世泓並
      不相識，其係以相當對價自高應昌處取得系爭土地之所有權，被告庚○○、丁○○僅以原告與高應昌曾有姻親關係為由，空泛指稱原告係以通謀虛偽買賣方
      式取得土地所有權，尚難採信。又被告庚○○、丁○○辯稱原告承受土地時已
      知渠等占有土地之事實，既經原告否認，被告等復未舉證以實其說，況縱原告
      於購地之初確曾知情，亦不影響原告土地所有權人之地位及其權利之行使，更
      無從讓被告之占有因此取得正當權源，故被告前揭所辯，委屬無據。
    4.綜前所陳，被告六人占有系爭土地並無合法權源，從而原告請求被告等將二九
      四、二九六、二九八號之建物拆除，將系爭土地返還原告，為有理由，應予准
      許。
  (三)再按無法律上原因而受利益，致他人受損害者，應返還其利益，民法第一百七十
    九條定有明文，又無權占有他人之土地或房屋，可能獲得相當於租金之利益，為
    社會通常之觀念，亦經最高法院著有六十一年台上字第一六九五號判例可資參照
    。本件被告無權占有系爭土地，即屬無法律上原因，致系爭土地所有權人即原告
    受有相當於租金之利益損害，原告請求被告給付相當於租金之不當得利，自屬有
    據。復按城市地方房屋之租金，以不超過土地及建築物申報總價額年息百分之十
    為限，此於租用基地建築房屋準用之，土地法第九十七條第一項、第一百零五條
    分別定有明文。另土地法第九十七條第一項所謂之土地價額，依同法施行法第二
    十五條之規定，係指法定地價而言，又土地法第一百四十八條規定土地所有權人
    依土地法所申報之地價為法定地價，故土地法第九十七條所謂之土地申報價額，
    即指該土地之申報地價。查系爭二一八號、二一九號土地自八十七年迄今之申報
    地價均為每平方公尺五萬四千八百八十元，有原告提出之地價謄本四紙為證，而
    系爭土地位處汀州路一段，相鄰土地之房屋均作店面使用，交通尚稱方便等情，
    業經本院至現場勘驗屬實，並有系爭土地及其上建物之現場照片四幀附卷可參，
    本院斟酌上情，認為本件以系爭土地申報價額按年息百分之五計算不當得利之數
    額為適當。查原告可得請求相當於租金之不當得利係自其取得系爭土地所有權之
    日即八十七年九月九日起算，茲將被告等人因占有系爭土地所受之利益說明並計
    算如次：
    1.被告庚○○、丁○○部分
      被告庚○○、丁○○所占有之二九四號建物占用系爭二一八地號土地如附圖
        Ａ２部分面積所示，為二十二點六五平方公尺。
      自八十七年九月九日起至九十年三月八日止，被告所獲相當於租金之利益為
        二年六個月（即二點五年），共計十五萬五千三百七十九元。
        54880（元／平方公尺）×22.65（平方公尺）×5﹪×2.5（年）＝155379（
        元）
      自九十年三月九日起至被告返還土地之日止，被告每日所獲相當於租金之利
        益為一百七十元。
        54880（元／平方公尺）×22.65（平方公尺）×5﹪÷365（日）＝170（元）
        （元以下四捨五入，以下均同）
    2.被告辛○○、甲○○○部分
      被告辛○○、甲○○○所占有之二九六號建物占用系爭二一八地號土地如附
        圖Ｂ２部分面積所示，為五點一五平方公尺。
      自八十七年九月九日起至九十年三月八日止，被告所獲相當於租金之利益為
        二年六個月（即二點五年），共計三萬五千三百二十九元。
        54880（元／平方公尺）×5.15（平方公尺）×5﹪×2.5（年）＝35329（元）
      自九十年三月九日起至被告返還土地之日止，被告每日所獲相當於租金之利
        益為三十九元。
        54880（元／平方公尺）×5.15（平方公尺）×5﹪÷365（日）＝39（元）
    3.被告壬○○、己○○○部分
      被告壬○○、己○○○所占有之二九八號建物占用系爭二一八地號土地如附
        圖Ｃ１部分面積所示，為二點四一平方公尺，占用系爭二一九地號土地如附
        圖Ｃ２部分面積所示，為三十九點三二平方公尺，兩者合計四十一點七三平
        方公尺。
      自八十七年九月九日起至九十年三月八日止，被告所獲相當於租金之利益為
        二年六個月（即二點五年），共計二十八萬六千二百六十八元。54880（元
        ／平方公尺）×41.73（平方公尺）×5﹪×2.5（年）＝286268（元）
      自九十年三月九日起至被告返還土地之日止，被告每日所獲相當於租金之利
        益為三百十四元。
        54880（元／平方公尺）×41.73（平方公尺）×5﹪÷365（日）＝314（元）
五綜上所述，原告依據民法第七百六十七條所有人排除侵害、所有物返還請求權及同
  法第一百七十九條不當得利之規定，請求被告丁○○、辛○○與甲○○○、壬○○
  與己○○○分別將其占用系爭土地如附圖Ａ２、Ｂ２、Ｃ１及Ｃ２所示之二九四、
  二九六、二九八號建物拆除及被告庚○○自系爭二一八地號土地遷出，將系爭土地
  返還原告，及給付如主文第五項至第七項所示之不當得利金額及法定遲延利息部分
  ，洵屬正當，應予准許，逾此部分之請求，為無理由，應予駁回。
六連帶債務之成立，以數債務人明示對於債權人各負全部給付之責任或有法律明文規
  定者為限，此觀民法第二百七十二條之規定自明。本判決主文第五項至第七項被告
  庚○○與丁○○、辛○○與甲○○○、壬○○與己○○○所負不當得利返還之義務
  ，雖係因占有占用土地之同一建物而生者，惟此返還義務之性質既無法律明文，復
  無債務人之明示約定，自非連帶債務，各項之二被告間就該不當得利之給付義務應
  係平均負擔，原告認此為不真正連帶債務而為其第八項之訴之聲明，應屬誤會，附
  此敘明。
七末查本件被告占用系爭土地，於法雖屬無據，然遽令被告立即拆除建物並交還土地
  ，勢必影響被告生活甚鉅，本院斟酌被告之經濟能力及其他相關情狀，就本判決第
  一項至第四項，酌定履行期間為五個月，以資兼顧。
八本件原告勝訴部分，原告及被告庚○○、丁○○皆陳明願供擔保，請准宣告假執行
  或免為假執行，均核並無不合，爰分別酌定相當之擔保金額准許之；至原告敗訴部
  分，其假執行之聲請即失所附麗，應予駁回。
九據上論結，本件原告之訴為一部有理由，一部無理由，依民事訴訟法第三百八十五
  條第一項前段、第七十九條但書、第三百九十條第二項、第三百九十二條，判決如
  主文。
中　　　華　　　民　　　國　　九十一　　年　　 十一　　 月　　二十七　　日
　　　　　　　　　　　　　　　　　　　民事第五庭法　　　官　周美雲
右為正本係照原本作成
如對本判決上訴，須於判決送達後廿日內向本院提出上訴狀
中　　　華　　　民　　　國　　九十一　　年　　 十一　　 月　　二十七　　日
　　　　　　　　　　　　　　　　　　　　　　　　法院書記官　王宜玲
